【裁判字號】    98,上更(二),110
【裁判日期】    990818
【裁判案由】    傷害致死
【裁判全文】
臺灣高等法院刑事判決             98年度上更(二)字第110號
上  訴  人    乙○○
即  被  告
指定辯護人    扶助律師李國盛律師
上  訴  人    庚○○
即  被  告
選任辯護人    扶助律師蔡宏修律師
上列上訴人即被告因傷害致死案件，不服臺灣士林地方法院九十
一年度訴字第三七五號，中華民國九十二年一月十四日第一審判
決（起訴案號：臺灣士林地方法院檢察署九十一年度偵字第一二
０三號），提起上訴，經最高法院第二次發回更審，本院判決如
下：
    主  文
原判決撤銷。
乙○○、庚○○被訴傷害致死部分均無罪；被訴傷害部分，均公
訴不受理。
    理  由
一、按犯罪事實應依證據認定之，無證據不得認定犯罪事實；不
    能證明被告犯罪者，應諭知無罪之判決，刑事訴訟法第一百
    五十四條第二項及第三百零一條第一項，分別定有明文。次
    按認定不利於被告之事實，須依積極證據，苟積極證據不足
    為不利於被告事實之認定時，即應為有利於被告之認定，更
    不必有何有利之證據；又事實之認定，應憑證據，如未能發
    現相當證據，或證據不足以證明，自不能以推測或擬制之方
    法，以為裁判基礎；被告否認犯罪事實所持之辯解，縱屬不
    能成立，仍非有積極證據足以證明其犯罪行為，不能遽為有
    罪之認定。而刑事訴訟法上所謂認定犯罪事實之積極證據，
    係指適合於被告犯罪事實之認定之積極證據而言，雖不以直
    接證據為限，間接證據亦包括在內；然而無論直接或間接證
    據，其為訴訟上之證明，須於通常一般之人均不致有所懷疑
    ，而得確信其為真實之程度者，始得據為有罪之認定，倘其
    證明尚未達到此一程度，而有合理之懷疑存在時，致使無從
    形成有罪之確信，根據「罪證有疑，利於被告」之證據法則
    ，即不得遽為不利被告之認定（最高法院三十年上字第八一
    六號、廿九年上字第三一０五號、卅年上字第一八三一號、
    四十年台上字第八六號及七十六年台上字第四九八六號判例
    意旨參照）。
二、本案公訴意旨略以：乙○○於民國九十年十月十日十七時許
    ，在臺北縣石門鄉草里村漁港碼頭，與丁○○（綽號「怪手
    」）、壬○○（綽號「跛腳」）及辛○○等人一同圍坐於辛○○擺設之大腸麵線攤位上飲酒、聊天，適陳李樺於酒後由
    李國成及李國成女友等二人共同騎乘乙輛機車搭載至該處，
    竟於下車後無故推拉丁○○、壬○○，復拾起乙○○擺放於
    桌上之草仔粿擲向該二人，乙○○見狀心生不滿責罵，並基
    於傷害之故意徒手甩打陳李樺臉部左側，陳李樺隨即與乙○○二人扭打互毆，乙○○之配偶邱潘粉因見乙○○居於劣勢
    ，連忙上前推開陳李樺，試圖為乙○○解圍，嗣庚○○因聽
    聞呂振威轉述乙○○遭陳李樺毆打，即趕赴乙○○右揭住所
    通知乙○○之子邱進益，並即與邱進益各騎乘機車乙輛前往
    上揭碼頭，隨後乙○○、邱進益、庚○○等三人竟基於共同
    傷害之故意，由邱進益、庚○○分別自左、右二側架住陳李
    樺手臂，使陳李樺毫無反抗、自衛能力，再由乙○○徒手重
    擊陳李樺頭部多次，事後三人為掩飾犯行，由乙○○至前開
    碼頭旁，設臺北縣石門鄉○里村○鄰○里○路三六號之「領
    航者」釣具店謂遭人毆打，該釣具店老闆甲○○隨以電話報
    警，另邱進益則於十八時許至臺北縣政府警察局金山分局乾
    華派出所，聲稱鬥毆現場僅員警一人無法處理，而由該所主
    管陳慶祥另行加派一員警力前往支援，庚○○則於現場逗留
    、觀察，陳李樺於警到場處理時，因傷重不支而倒地陷入昏
    迷，惟乙○○、邱進益、庚○○等三人於現場仍向警供稱陳
    李樺係遭年籍、姓名不詳之二男一女所毆傷，而陳李樺雖經
    即送淡水馬偕醫院救治，仍於當日廿一時十二分因外傷性硬
    膜下出血急救無效而死亡，因認被告乙○○、邱進益、庚○○共同涉犯刑法第二百七十七條第二項傷害致死罪嫌等語。
三、經訊被告乙○○固坦承於碼頭擺攤處（以下稱第一現場），
    有因責罵酒醉之被害人李林樺丟擲其草仔粿而發生衝突，然
    否認其有出手毆打被害人，並辯稱：係其遭被害人毆打及推
    倒，並未還手，至其子邱進益與庚○○到場時，衝突業已結
    束，其並已報警等候警察到場，要無二人架住被害人讓其毆
    打之情，被害人經警帶回派出所，途經停車場（以下稱第二
    現場）時，有與警員發生爭執，遭警員摔方昏過去，故被害
    人死亡與其無涉等語；另被告庚○○亦否認其有與邱進益架
    或拉被害人，並辯稱：其係於釣具店聽聞乙○○遭打，即騎
    機車前往通知乙○○之子邱進益，其再回釣具店時，見乙○○與邱進益在場，並未見到被害人，旋其接獲母親來電即返
    家等語。
四、經查，本案被害人於送馬偕紀念醫院急救時，到院已無呼吸
    、心跳，臉部有擦傷、紅腫，下唇有一撕裂傷，腹部膨脹，
    經插管、心臟按摩、電擊及各種急救藥物均無效，於晚上廿
    一時十二分宣告死亡。嗣其屍體，經士林地檢署法醫師相驗
    結果：死者臉部有多處挫傷、口有血水；胸部有多處挫傷、
    右胸外側有倒Ｖ型挫傷一處；腹部腫脹；背部有屍斑。經法
    務部法醫研究所鑑驗結果：以肉眼觀察結果：死者前額、鼻
    尖、下唇、下巴及右胸有擦挫傷，左手中指一處小挫傷，右
    側胸一個倒Ｖ型小裂傷，無銳器傷，左胸有急救電擊痕。解
    剖後：胸腹腔內無傷，主要傷勢在顱內，頭皮無出血，顱骨
    無骨折，但顱內發現局部硬膜下出血、局部腦室出血及瀰漫
    性蜘蛛膜下腔出血，認係外傷性硬膜下出血而死亡（他殺）
    ，另停車場地上血跡棉與死者血跡比對結果，二者DNA型別
    相同，認地上血跡為死者遺留。此有馬偕紀念醫院函及所附
    之急診病歷、臺灣士林地方法院檢察署勘驗筆錄、現場照片
    、相驗照片、相驗屍體証明書、驗斷書、法務部法醫研究所
    鑑定書、解剖照片、DNA型別鑑定記錄表等在卷可稽（偵卷
    第五三～五八頁；相驗卷第四三～五八頁、八五～九二頁、
    一一四～一二三頁）。是以，陳李樺頭部係遭外在力量加諸
    ，致硬膜下出血，經送醫急救罔效，卒於死亡，委無疑問。
五、而公訴人認本案係因被害人酒後於碼頭攤販處（即第一現場
    ）鬧事，經被告乙○○先徒手甩打被害人陳李樺左臉，旋經
    被害人回手反擊居於劣勢，嗣由趕赴到場之被告庚○○與邱
    進益（已歿，另為不受理判決在案）分別自左右兩側架住被
    害人手臂，任由乙○○重擊被害人頭部多次，致被害人傷重
    不治死亡一情，無非以被告乙○○、邱進益父子及被告庚○○雖均否認有何毆打或架住被害人之情，乙○○、邱進益並
    均稱被害人係經警員己○○帶離碼頭往派出所途中之停車場
    （即第二現場）時，遭其他遊客毆打致之。然經現場証人辛○○及癸○○均証稱被告乙○○有先出手毆打被害人頭部左
    側，繼遭被害人毆踹倒地，嗣由趕赴現場之被告邱進益及庚○○分別架住被害人左右手，由被告乙○○毆打被害人頭部
    多下等情（相驗卷第六六反面～六七頁、六九頁、七五反面
    ～七七頁調查筆錄）一致；暨現場員警己○○及丑○○於偵
    查中均証稱無或未見有不知名釣客打害人之情（偵卷第三二
    ～三三頁訊問筆錄）。認被告所辯均不足採，被害人係遭被
    告邱進益、庚○○架住而由被告乙○○毆打頭部致死，固非
    無據。然如前所述，本案被害人係於第二現場倒地，並於第
    二現場採集被害人遺留地面之血跡，而被告乙○○嗣改稱係
    因被害人於第二現場與警員互相推扯，員警摔被害人致之。
    則本案應審究者，為被告乙○○有無於第一現場毆擊被害人
    頭部？被害人是因於第一現場遭被告乙○○毆擊頭部，嗣步
    行至第二現場倒地死亡？抑或於第二現場另有外力致被害人
    頭部受創傷重死亡？
六、經查，有關第一現場部分：
    (一)本件案發係由証人甲○○以電話向台北縣警察局金山分局
      乾華派出所稱乾華所）報案「酒醉打架」，而先由警員己○○到場處理，嗣再增員警丑○○到場支援，此有乾華所
      受理各類案件紀錄表及己○○、丑○○之報告書各一件在
      卷可按。至第一現場處理之員警己○○証稱：其獲報酒醉
      鬧事，因離派出所很近，一分鐘後即開車至第一現場，到
      場見乙○○在釣具店旁，也見到邱進益，但未看到庚○○
      ，依乙○○告知，見被害人坐在賣麵線攤位椅子上，現場
      均收拾好，無凌亂現象，被害人已酒醉，問不出所以然，
      乙○○指稱遭被害人推打，並顯示身上多處傷情，其即要
      求被害人取出身分證件，並請他上車回派出所處裡，然被
      害人不願配合，亦不願上車，其即與被害人及乙○○以步
      行同走往派出所（偵卷三二頁訊問筆錄；原審卷第六二～
      六四頁；上訴卷一第一二七頁審判筆錄）一情，核與証人
      即報案人甲○○結証：案發當天是乙○○至其店內訴說遭
      被害毆打，其即以店內電話向乾華所報案，隔約二分鐘乙○○之子騎乘機車至店門口，經詢問其父得知其父遭被害
      人毆打，即氣憤前去找被害人，乙○○隨後告誡邱進益稱
      已報案，警員即到，不要毆打被害人，當時未見到庚○○
      （偵卷第四四、四五頁調查筆錄；上訴卷一第一五三～一
      五四頁勘驗筆錄；本院更(二)卷一第六一頁審判筆錄）等情
      相符，是警員己○○到場時，被害人與被告乙○○間之毆
      打事件，業已落幕。依警員己○○於其報告及嗣之結証
      均僅稱有檢視被告乙○○之傷情（相驗卷第二五頁報告、
      偵卷第三二頁訊問筆錄、原審卷第六六頁審判筆錄、上訴
      卷一第一二七頁審判筆錄），然均未提及曾見被害人有何
      傷情；且於被害人經急救無效死亡後，被告三人旋於乾華
      所均係以証人身分接受調查，此亦有被告三人之警訊筆錄
      各在卷可按。惟依前揭被害人病歷、相驗及解剖資料、照
      片等顯示，被害人之顏面正中之前額、鼻尖、下唇、下巴
      均有極為明顯之擦挫傷，如被害人前開顏面傷情係於第一
      現場肇致，衡情到場處理員警己○○要無視若無睹而未聞
      問，或全案均一語未提之理？
    (二)本案於第一現場在場見聞之証人即被告乙○○之配偶於現
      場擺設草仔粿攤位之邱潘粉稱：其夫乙○○帶二、三個草
      仔粿到旁邊找朋友聊天，約卅分鐘左右聽一旁賣麵線攤位
      處有吵架聲，後見被害人用手押著乙○○，二人都倒在地
      上，我見狀即前往阻止，將二人分開並責怪被害人不應動
      手打年紀大的乙○○，後被害人走回賣麵線攤位，乙○○
      則走到領航者鈞具店，當時沒發現他們二人有受傷。後見
      邱進益與庚○○來，一起到釣具店找乙○○，至嗣後則不
      知他們三人有無去找被害人理論，但未見邱進益及庚○○
      二人分別架住被害人二手，讓乙○○毆打之事（偵卷第一
      一一～一一三頁調查筆錄）；我在比較下面賣草仔粿，發
      生爭執前段段沒看到，後半段被害人打我先生乙○○，乙○○倒在地上，我拉乙○○起來，乙○○即到釣具店，我
      跟隨其後到釣具店，一會兒後邱進益、庚○○才到釣具店
      ，不久之後警察也到來，警察來前，被告三人沒去找被害
      人（上訴卷一第一五七～一五八頁勘驗筆錄）。另與被
      告乙○○於麵線攤飲酒之証人丁○○（綽號怪手）証稱：
      本案是乙○○遭死者推倒多次，造成乙○○身上擦傷，乙○○並未毆打死者（相驗卷第一二頁反面～一三頁調查筆
      錄）；死者酒醉推其及乙○○，未見他們打架（同上卷第
      一０三頁反面訊問筆錄）；被害人經朋友機車載來時即已
      酒醉，東倒西歪站不穩，到時把桌上的草仔粿撥到地上，
      乙○○責罵那是吃的，不應丟地上，即見被害人將乙○○
      推倒，並還要推別人，大家見其酒醉走避，其即前往告知
      被害人家屬，其離開現場時，未見到邱進益或庚○○，被
      害人太太到場時，救護車已離開（原審卷第一二一～一二
      三頁審判筆錄）。當日見被害人把乙○○的草仔粿撥掉到
      地上，兩個人就發生拉扯，沒有什麼打架，我要把他們拉
      開，拉不開，我要抓被害人回去，他不回去。乙○○有跌
      在地上，被害人則未曾跌到地上。警察來時要把被害人拖
      走也拖不走，我就去被害人家找他老婆，他老婆來了以後
      就說他死了，離開時未見到乙○○的兒子或庚○○，警察
      到場前亦未見到被害人身上或臉上有傷，我未到第二現場
      ，在要回去現場半路就看到救護車把他載走了。（本院上
      更(二)卷二九十八年十二月二日審判筆錄第三～四頁）。核
      與被害人之妻王國芳稱：怪手來叫我時，我在做月子，我
      母親已經到現場來回二趟了（原審卷第一三三頁筆錄）相
      符。是前開二証人均未見有被告庚○○與邱進益架住被害
      人予乙○○毆打被害人之情。
    (三)同於現場麵線攤飲酒之証人壬○○（綽號掰腳）先後証稱
      ：當天我與乙○○、丁○○、辛○○等人在辛○○之攤位
      上飲酒，被害人無故將我推倒，又隨手將乙○○所帶來擺
      在桌上草仔粿丟掉，引起乙○○不滿即當場責罵，接著被
      害人先動手以拳頭毆打乙○○，乙○○用雙手防護，並還
      打被害人頭部，二人就互毆起來。二人互毆約二分鐘後，
      邱進益與庚○○騎機車到場，邱進益問他父親發生何事，
      即見其生氣罵三字經後一起離去，至於三人是否前去找被
      害人報復，我未親眼目賭，不敢亂講（偵卷第九六～九八
      頁調查筆錄）。被害人醉茫茫，到現場說不到二句話就翻
      桌打人，並舉起塑膠椅子打乙○○，我坐旁邊椅子上也跌
      倒。被告人有推、丟乙○○，而因當時我跌坐在地上，還
      需靠人攙扶，未看到乙○○有無還手，只看他們二人一直
      打到外面去。現場乙○○被打，應該多少會還手吧，我在
      警局沒說乙○○打被害人頭部那句話，是打架應該二人會
      互相還手，至於乙○○還手會打那裡我不清楚，被害人壯
      得跟牛一樣，沒有倒下去。打完後乙○○的兒子和庚○○
      才趕過來，來時都已經打完了，有聽到乙○○兒子詢問發
      生什麼事及很生氣罵髒話，父親被打，這是難免的，後我
      即回斜坡下自己攤位，沒有看到或聽到他們有吵架或打架
      （原審卷第一二五～一三二頁審判筆錄）。依前開証述，
      証人壬○○亦是証述被告乙○○遭被害人毆打，既未見乙○○有毆打被害人頭部，僅係依常理推測乙○○被打應該
      會還手，及亦未見被告庚○○與邱進益二人有架住被害人
      讓被告乙○○毆打之情。至其嗣於本案上訴審，除仍証述
      被害人先出手毆打乙○○，及衡突後乙○○離開現場在附
      近，邱進益與庚○○是打完架，是警察來了之後才來的。
      沒看到有人打被害人頭部一情外，餘或稱被告三人如被判
      有罪會冤枉他們、或稱無人打被害人、或稱未見到何人打
      被害人、或稱打完就走了、或稱三個人打但未言何三人、
      又稱不是被告三人；及聽附近住家說警察有打人等語（上
      訴卷一第一九八～二０一頁、卷二第一九六～二０一頁筆
      錄），雖均支唔其詞，然亦無從為不利被告之認定。
    (四)證人即麵線攤癸○○及辛○○二人之證詞：
    (1)証人癸○○於九十年十月十二日於乾華所先証稱：被告人
      與友人三人共乘一部機車到攤位來，不知何事推了怪手一
      下，使怪手倒地，後又毆打賣草仔粿的阿伯（即被告乙○○），拿椅子要打乙○○時被我拉下椅子，但又將桌子翻
      倒，當時乙○○只有被打，並未還手，旁邊的人都未動手
      ，被害人沒有摔倒或與人拉扯，警察到後要求被害人拿出
      証件查看並要求返回派出所，後來被害人跟警察走了，未
      注意從何方向去（相驗卷第七三～七四頁調查筆錄）。証
      人辛○○於同年月十四日在金山分局刑事組則証稱：當天
      我與乙○○、丁○○綽號「怪手」及綽號「掰腳」男子在
      攤位上喝酒，被害人無緣無故走向「怪手」及「掰腳」二
      人前，故意將他二人推倒後，隨手拿乙○○擺放在桌上之
      「草仔粿」丟向他們二人身上，這行為引起乙○○不滿，
      並當場責罵被害人二句，被害人就動手毆打乙○○。剛開
      始是被害人先動手以拳頭毆打乙○○頭部多下，乙○○就
      用雙手防護後，並還手打被害人頭部，被害人就拿起紅色
      塑膠椅，朝乙○○胡亂打一番，後二人跌倒地上，被害人
      先起身，即用腳踹乙○○身上並在地上翻滾等情（相驗卷
      第六二～六四頁調查筆錄）。是二人亦均係証稱被告乙○○有遭被害人毆打，然未証稱被害人有遭邱進益及庚○○
      架住而遭乙○○毆打頭部之情，而與前開同在攤上飲酒証
      人丁○○、壬○○証述被害人先行動手毆打被告乙○○一
      致。
    (2)然嗣辛○○及癸○○二人另於警訊則改稱：係被告乙○○不滿被害人丟擲其草仔粿而先動手打被害人左側頭部，
      被害人方還擊以拳頭毆打乙○○頭部多下，辛○○更稱：
      乙○○雙手護頭並還手打被害人頭部，被害人即持紅色塑
      膠椅胡亂打乙○○，並用腳將乙○○踹倒在地，被害人自
      己重心不穩摔到地上，然即起身並續用腳踹乙○○身體，
      乙○○在地上翻滾，乙○○之妻邱潘粉見狀，衝向前推倒
      被害人，旋即二不認識、不知名男子各捉住被害人一隻手
      ，架住被害人讓乙○○毆打頭部多下，之後乙○○即走向
      釣具店方向（相驗卷第六六反面～六七頁九十年十月十五
      日乾華所調查筆錄）；及指認邱進益、庚○○二人即為架
      住被害人讓乙○○毆打之二男子，打完後，乙○○走向釣
      魚店，邱進益與庚○○放掉被害人後便不知去那裏，直到
      警察到場後才又出現（同上卷第六九頁，九十年十月十六
      日乾華所指認筆錄）。另証人癸○○亦証陳：被害人即將
      乙○○踹倒在地，被害人也因重心不穩倒地，後被害人先
      起身，又用腳踹乙○○在地上翻滾，邱妻邱潘粉見狀衝出
      推被害人（不清楚被害人有無倒地），後便有二知名男子
      架住被害人讓乙○○毆打頭部多下，之後乙○○便走開不
      知去那裡。被害人重心不穩倒地是先屁股著地，然後才全
      身倒下，不知頭部有無撞擊。只見二男子架住被害人，未
      見他們動手，無法指認是否為邱進益及庚○○，是直到警
      方到場時，庚○○與邱進益才出現（同上卷第七五反面～
      七七頁九十年十月十六日乾華所調查筆錄）各等語。二人
      雖對部分細節証述不同，然均指有二人架住被害人讓被告
      乙○○毆打被害人頭部一情。嗣於本案偵查中，証人辛○○又証稱：被害人丟草粿，乙○○很生氣把他一巴掌，
      後他們發生爭執拉扯，之後來了多人圍觀。庚○○及邱進
      益亦到現場，總之他們亂打，他們一人拉一手時，警察未
      到，打完，乙○○到「領航者」，另二人不知去何處（相
      驗卷第一０二反面～一０三頁訊問筆錄）；証人癸○○亦
      証稱：有見阿伯（即乙○○）與年輕人（即被害人陳李樺
      ）打架，乙○○有打陳某耳光，陳某欲拿椅子打邱某，之
      後有來二個年輕人把死者拉住讓阿伯打（同上卷第一０三
      反面～一０四頁訊問筆錄）。至本案原法院審理時，証
      人辛○○結証稱：被害人下車就撲向怪手，拿桌上草仔粿
      丟過去，乙○○說草仔粿是他的，被害人罵乙○○，乙○○用右手打被害人左臉頰一巴掌，很大聲，被害人很生氣
      ，就翻臉反擊，之後二人互打。越打越遠，乙○○一直退
      。後庚○○及邱進益二人拉開，二人各拉被害人一隻手，
      邱進益說你為何要打我父親，乙○○又亂打被害人幾拳，
      大部分是落在頭部，後就跑到釣具行去了，沒看到拉的人
      有打被害人，放手後他們就分開了，被害人就坐在我攤位
      的椅子上，我沒有看到被害人流血。是被害人要趨前衝過
      去打逢，他們二人就一起把他拉著，直到逢跑後，他們就
      放開，被害人被拉開的原因是他一直要衝上去打逢（原審
      卷第五六～六０頁筆錄）。証人癸○○結証稱：不知道他
      們為了什麼事情打起來，好像丟草仔粿之類的，有看到他
      們互吵罵，後來乙○○就打被害人頭部一下，被害人很生
      氣。被害人即推乙○○，二人互打。乙○○跌地上再爬起
      來，被害人也有跌倒再爬起來。後來看到有人勸架將他們
      分開後，乙○○又過來打被害人身體正面，被害人因為有
      人把他拉著，所以他都沒有辦法還手。無法指認是否是邱
      進益、庚○○他們二人拉開被害人的，二人只有拉開，是
      乙○○又衝過去打，不清楚被害人如何被拉著，只知道有
      人將他們分開。乙○○又衝去打被害人時，他胡亂打，看
      不清楚，打在被害人前面上半身，打完後沒多久，警察就
      來了，被害人那時坐在我攤位椅子上，是自己走到我攤位
      椅子上坐著，還活跳跳。警訊筆錄稱「有二不知名男子架
      住被害人讓逢打被害人頭部多下」是警察寫的，我當時跟
      警察說拉開後，逢又跑過去打被害人，我不能確定拉住被
      害人是故意讓逢打還是勸架的人把被害人架開（原審卷第
      四八～五四頁筆錄）。是二証人對究係被告乙○○先動手
      ，亦或被害人先動手？被告乙○○係打被害人頭部，亦或
      打被害人臉頰？被告曾德圳與邱進益二人係架住被害人讓
      被告乙○○打，亦或因被害人仍要上前毆打乙○○而遭拉
      阻？前後証述不一，且二人於主要証詞有變化時（如打頭
      變打耳光、架住被害人供打變拉開被害人等），亦均同為
      變化，其二人當時為同居男女朋友，顯然前往製作筆錄前
      對於案情曾互有協商，則渠二人証言自有可議。
    (3)另至本院前上訴審，証人辛○○猶結証稱：乙○○與被害
      人打得很激烈，邱進益與庚○○來的時候，一人抓著被害
      人之一手，欲將他們拉開，此時乙○○又上去亂打死者幾
      下。在邱潘粉勸架拉開前，邱進益尚未到場，是被害人第
      三次爬起來時，邱進益及庚○○來到現場，看到被害人爬
      起來要打乙○○，他們二人就將被害人與乙○○拉開，此
      時乙○○就繼續打死者幾下。二人是馬上拉開，又稱二年
      輕人拉被害人的手，因被害人要打乙○○所以沒放手，直
      到乙○○打完再放手（上訴卷一第一一九～一二六頁筆錄
      ）；被害人踹老先生，老先生倒地後，爬起來兩個人繼續
      打，兩個年輕人就把他們拉開，年輕人拉被害人的手應該
      是為了不要讓他們兩個人繼續打（上訴卷二第三一頁筆錄
      ）。是依上所述，雖証人辛○○於法院即一再結証，被告
      庚○○與邱進益拉被害人之手，僅係防被害人再上前毆打
      年長之被告乙○○，而非有故意架住被害人讓乙○○毆打
      之共同傷害犯意聯絡。惟証人亦提及『我不敢講，這樣會
      牽涉到警察』一語（上訴卷二第三七頁筆錄附錄），則究
      所述何者為真？何者為虛？是否果因牽涉警察而有無隱晦
      ？即有進一步澄清探究必要。
    (4)本院再為傳証証人辛○○到庭釐清其所稱『會牽涉到警察
      』一語之真意，辛○○竟於通知應到庭之審理期日前自殺
      身亡，留有遺書一封，經本院核對遺書上署押，與証人於
      本案筆錄及結文上署押相符，依証人遺書（本院上更(二)卷
      一第一九六～二０一頁）所載：
      「法官大人：
        這是我的自白書，以上所言句句是實，當天的事實是這
        樣，我們一桌共有怪手和阿不拉，我不知這兩位的真名
        ，和乙○○老先生在喝維士比，當時死者被人載來和乙○○吵架，當時乙○○用話刺激他，說了一句你出國比
        賽得第一名很臭屁，死者馬上翻臉打了起來，兩人打的
        很厲害，大部分都是乙○○被打，後來警察到來，就是
        叫阿和的警員一到就打了很大力死者一個耳光，就把他
        拉走要回去派出所，走沒多遠就是陳屍地點，他們就又
        打了起來，當時我在收攤，乙○○又走回來說他們在前
        面又打了起來，死者被叫阿和的警員打，又過肩摔倒在
        地，當時死者昏了過去，阿和警員當時有幫死者做急救
        ，可是就是救不起來，就叫救護車送去醫院，以上所言
        句句實言。
        以上所言句句事實，當時有很多人看到，只是沒有人敢
        站出來作證，在我收完攤時我和阿不拉去野柳釣魚，回
        到家時我父母有警員找上門，我就又開車到當地的派出
        所，才知道打死人的事情，我在派出所作筆錄都是到現
        場叫阿和的警員一直叫我，要叫我給他一個交代，可是
        人是你和他們打死的，我把前面的事情講的一清二楚，
        可是他不放過我，一直叫我要編個理由給他，我說筆錄
        不能亂講，他硬把我留在派出所到隔天，我實在很累，
        警員阿和說他要叫人咬我，把我害死，可是我又不敢說
        人是你和他們打死的，又不敢承認，硬叫我編理由說是
        乙○○和他兒子和朋友打的，才肯放我回去，這個警員
        實在太可惡了，人是他和他們打死的，硬叫我說謊，乙○○都是被打的，大部分乙○○是無辜的，這個警員筆
        錄做完就請我去富基漁港喝酒又拿了貳仟元給我，後來
        隔天我把貳仟元拿回去還他，法官大人請明察秋毫，不
        要官官相護，只怪我太沒膽量把警員打人的事說出來，
        這些話都是句句實在，人之將死其言也善，今天我以死
        明志。辛○○  絕筆」
      而証人癸○○則於本院再次結稱：死者與乙○○起口角後
      打起來，二人以拳頭揮來揮去，不知打那個位置，我即與
      我先生（即指辛○○，嗣已結婚）將他們二人分開，沒多
      久警察來了，當場打得很亂，我讓死者坐在椅子上，警察
      叫死者把身分証拿出來，死者因為酒醉不願意拿，警察就
      用力打他一個耳光，並把他帶走，沒多久就有人說死者死
      亡了。當時沒看到死者有傷或流血，沒有人架著死者，二
      人打的過程中，沒有其他人加入，只有我與我先生把他們
      二個分開。是作筆錄警察說要供二個人出來，才讓我先生
      無罪，警察只帶死者（步行），我與先生在收拾，二被告
      都在現場走來走去，沒有跟警察走，我先生為這件事自殺
      ，想要還被告清白。我與先生後來就照著在警察局作的說
      ，我先生不敢講，也叫我不要說，在最後一次開庭，我先
      生有把真相說出來（本院上更(二)卷一第一九三～一九五頁
      筆錄）等語。經查：
    証人辛○○於本院前上訴審曾結証稱：我是因警察命其不
      可再至該處擺攤，及警察找到我家裡，說是檢察官下命要
      我講出實情，我方至警局為証述，惟稱不記是何位員警云
      云（上訴卷一第一一七、一一九頁筆錄）。然依警局刑事
      案件處理流程，本案被害人於九十年十月十日廿一時許急
      救無效死亡且涉他殺嫌疑，乾華所即檢具被害人家屬戊○○、及在場証人乙○○、邱進益、庚○○、丁○○之警詢
      調查筆錄、現場照片、乙○○傷情照片（相驗卷第三～十
      九頁）等，於十一日全案移送金山分局三組（刑事組），
      金山分局並即於十一日上午九時報請相驗，此有乾華所受
      理各類案件紀錄表（偵卷第三七頁）及金山分局電請相驗
      案件報告及士林地檢署之報驗機關電請相驗案件報告表（
      相驗卷第一、二頁）等在卷可按。而依証人即時任乾華所
      警員丑○○、所長子○○；金山分局三組承辦警員丙○○
      、寅○○均証稱：案件自派出所送往分局後，即由分局全
      權處理，除非有指示協助某特定調查，否則派出所即不再
      參與該案調查，本案自移送分局後，乾華所無何警員再受
      指示為何協助調查等情一致在卷（本院上更(二)卷一第二一
      八～二二三頁勘驗筆錄）。証人己○○於本院亦証稱：原
      則移送以後是分局的事，除非有要派出所補正，否則派出
      所不會主動去做，本件忘了為何於移送三組後再去查証人
      （本院上更更(二)卷二九十九年七月廿八日審判筆錄第四頁
      ）等語。是証人己○○於未經分局或上級指示，即逕再覓
      証人製作警詢調查筆錄，顯有可疑。另有關証人辛○○、
      癸○○本案於警局之証述，依証人己○○警員結証先稱：
      癸○○在案發當天是我製作筆錄，有附卷移送分局三組，
      辛○○則係二位警員到癸○○的台北市家附近埋伏，查到
      辛○○電話後，由主管到土城找到辛○○的媽媽，辛○○
      才到派出所製作筆錄（上訴卷一第一三一頁筆錄）。嗣於
      本院更二審則結証稱：案發當天有製作癸○○筆錄一起移
      送三組，又稱有做癸○○筆錄，但忘記是否是當天，亦不
      確定是否其通知辛○○到派出所的，好像是我透過癸○○
      找他出來的，但不是很確定（本院上更(二)卷一第五九反面
      ～六０頁筆錄）。辛○○、癸○○既僅係証人，且全案既
      已移送三組，脫離派出所職務，警員己○○何以如此積極
      ，並以埋伏方式找証人，顯與常情有違。又証人辛○○係
      於十月十四日晚間廿二時至廿二日時五十分先至分局製作
      筆錄，且如前所述，仍係証述被害人先動手及被告乙○○
      被打踹，且未提及庚○○或邱進益（相驗卷第六二～六五
      頁），然竟於十五日清晨四時十分至五時十分另於乾華所
      由己○○製作前開被告乙○○先打被害人左頭部及由邱進
      益、庚○○架住被害人由乙○○毆打頭部之筆錄（相驗卷
      第六六～六八頁筆錄）等語。且辛○○既証陳當日係先到
      派出所，派出所再開車載其到分局（上訴卷一第一二一頁
      筆錄），已於分局製作筆錄，己○○竟再帶其回派出所製
      作筆錄，亦與正常作業程序相違，而在相近時間內接連於
      派出所証述內容復與於分局之證述內容完全不同，更有可
      疑。且於分局製作完筆錄已至深夜，則派出所於清晨再完
      成之筆錄，顯係徹夜為之，辛○○於遺書提及受己○○硬
      留在派出所到隔天，並要脅而為不實証言，即非虛構。
    辛○○遺書上所載。警員己○○於第一現場有打被害人一
      耳光事，被告乙○○於原審曾供陳：警察來說要帶到警局
      寫筆錄，但死者不去，就與警察發生拉扯，有看到己○○
      摑死者一個耳光（原審第三四頁筆錄）、同案被告邱進益
      亦於原審供陳：在現場警察向被害人拿証件，因被害人回
      稱為何要給你証件，即見警察打被害人一巴掌（原審卷第
      三九頁筆錄）；另証人癸○○如前所述，於本院亦証陳警
      察因死者不願拿証件，用力打他一個耳光（上更(二)卷一第
      一九三頁筆錄）等情均一致，被告乙○○稱因己○○是警
      察，故未於案發即指陳；或同案被告邱進益稱是其父親叫
      其不要說出警察動手打人；或証人癸○○稱是辛○○不敢
      講，也叫其不要說等情，以己○○係當地派出所承辦員警
      之身分，致被告及証人均有顧忌，不敢實言，亦合情理。
      至辛○○遺書記載警察己○○「硬叫我編理由說是乙○○
      和他兒子和朋友打的，才肯放我回去…」一語，即係說明
      其前於警詢提及被告邱進益、庚○○二人涉案部分，非屬
      事實，此與前開現場証人壬○○、丁○○、癸○○、邱潘
      粉及報案証人甲○○均稱邱進益與庚○○係於事後到場一
      情，均相符合，則証人辛○○生前與癸○○嗣於偵審中依
      憑原不實之警詢續為不實之証述，自無足採。如前述，本
      案在場所有証人既均証稱被告庚○○係事後到場，復無人
      指証其有與邱進益拉住被害人，任被告乙○○毆打一情，
      而公訴人起訴依憑辛○○與癸○○之証述，既係受警員脅
      迫非基於自由意志所為之虛偽証述，當無足採，乃起訴所
      指被告庚○○及邱進益以架住被害人任乙○○毆打而共同
      傷害被害人甚或致死一情，即無事証。
七、再查，於第二現場部分：
    (一)再依二員警之報告書所載（相驗卷第二五、二六頁），均
      係民眾報案稱碼頭有人酒醉滋事，員警己○○報告：至現
      場見被害人坐於蚵仔麵線攤位上，乙○○身上多處受傷指
      稱遭被害人推打，其要求被害人交証件及欲帶上車回所未
      果，只好陪同被害人步行返所，然行至停車場，因被害人
      酒醉走路不穩，偏至路中，其動手將其拉回路旁，被害人
      辱罵在旁圍觀民眾後，便自行走至護欄坐下不願回所，其
      即打電話支援，並檢視乙○○傷勢及訊問發生經過，二分
      鐘支援同仁到場便發現被害人倒於地上，旋為心肺復甦急
      救及通知救護車。而員警丑○○則報告：係邱進益來所報
      稱滋事酒醉份子在場撒野，在場員警一人無法獨立處理，
      所長即指派其前往支援。到停車場見被害人附近圍了一些
      人，靠近時發現被害人嘴角流血坐在護欄上，經上前扶住
      並探視其脈博稍嫌微弱，即請一一九救護並協助作心肺復
      甦。乃二員警對丑○○究係因己○○電話請求支援亦或因
      邱進益騎乘機車至乾華所報請增員支援，已有不同。惟邱
      進益稱係其騎機車至派出所報告請求支援，主管就派值班
      的丑○○搭其機車前往（原審卷第四二頁筆錄）；核與証
      人丑○○結証，邱進益來至派出所稱警員一人無法處理，
      主管陳慶祥即叫前往支援，至急救時見庚○○騎車路過；
      邱進益載其去現場（偵卷第三二反面～三三頁訊問筆錄；
      原審卷第七０頁筆錄）等情一致。嗣証人己○○亦結証稱
      ：是邱進益載我們同事過去，其未見庚○○（偵卷第三三
      頁訊問筆錄）相符，而堪採認，則員警己○○登載係其請
      求支援之報告，即有瑕疵。
    (二)又員警己○○於報告所載，被害人僅有辱罵圍觀民眾，即
      坐於護欄，二分鐘支援同仁到場便發現被害人倒於地上，
      又與員警丑○○前揭報告載稱「其靠近時發現被害人嘴角
      流血坐在護欄上，經上前扶住…」即被害人尚未倒地，亦
      有不符。然對被害人於第二現場之情況，被告邱進益稱：
      是被害人與警察在停車場那邊發生拉扯，我方騎車去通知
      乾華所（原審卷第四二頁筆錄）；有看到警察與死者拉扯
      ，死者要找警察打架，警察在擋，我沒有看到摔人，只看
      判警察在死者靠近時推開死者，此時我馬上到派出所載警
      察來現場（上訴卷一第六五頁筆錄）等情，核與証人己○○於法院坦承於第二現場有與被害人發生爭執及警員丑○○是邱進益載來等情相符。惟己○○先後証稱：因被害人
      酒醉，坐上水泥護欄，我亦未理他，並先詢在旁乙○○案
      情，有聽到女遊客罵之騷動，轉頭即見被害人昏了，未看
      到被害人有無與遊客發生肢體上衝突，我係於路燈下看乙○○之手傷，背對著被害人，距離約有十步，回頭看時，
      在被害人旁邊沒有其他遊客，最近的遊客約離被害人十幾
      公尺（原審卷第六六～六八頁筆錄）。自第一現場走路到
      第二現場，被害人酒醉走路偏向馬路，我怕發生危險，將
      他拉回路邊，被害人即不悅。我用手隔開他，至於他有無
      摔倒在地其未注意，並沒有摔他。被害人與我發生衝突後
      ，就走到土堤岸邊休息，我即問乙○○原委，並看乙○○
      手傷（上訴卷一第一二七頁筆錄）。被害人既係員警欲帶
      回所製作筆錄之人，且係處酒醉狀態，員警何以任其坐於
      一旁，相距一段距離，而未在旁戒護？且其稱有被害人與
      女遊客互罵之騷動，又稱遊客距被害人十餘公尺，更屬矛
      盾，參以現場既有警員在場，何有遊客會自毀遊興與酒醉
      之被害人發生糾紛？更與常情有違。另警員丑○○則証稱
      ：到時現場天色已暗，見被害人在護欄旁邊，圍一些人，
      沒聽到拉扯或吵架的聲音，沒聽到有女遊客罵聲，亦未見
      有遊客打被害人之事。因乙○○坐較靠近馬路邊，其到時
      乙○○給其看手傷，當時有聽到有騷動，轉過去看時，即
      見被害人軟了（原審卷第七０～七二頁號筆錄）。於本院
      更結証：我到停車場那邊，就看到穿白衣的被害人慢慢倒
      下。下車離當事人約十公尺左右，下車看現場沒有事，心
      想邱進益為何慌張來說不能處理，先問邱進益發生何事，
      邱進益說了幾句（內容不記得），就見被害人不對勁，我
      即衝過去被害人身邊檢查生命跡象、打一一九，並見被害
      人嘴有冒血情形（本院上更(二)卷一第二一八頁勘驗筆錄）
      。先後或稱有就近看乙○○手傷，或到場下車即見被害人
      昏厥上前急救？或稱上前急救方見被害人嘴有冒血，而與
      報告稱見被害人嘴角流血坐於護欄上？亦前後不一。況本
      案既有第二現場，或有被害人與遊客互罵之騷動，及被告
      三人於警詢初始即以証人身分証稱被害人在第二現場遭不
      知名遊客毆打，何以承辦員警己○○未曾對此為任何報告
      或相關查詢？是足認二在場員警均未據實証述，而有避重
      、迴護之情。
    (三)又証人辛○○前於本院前上訴審即証陳：（問：對壬○○
      說判三涸人有罪是冤枉的有何意見？）死者還有到停車場
      ，到那邊有發生爭執，好像在那邊有打架，詳情我不清楚
      。及其未到第二現場，只知乙○○走了一段距離後又折回
      來，告訴我前面又發生爭執，在救護車走了以後，在庭的
      二個年輕被告（指被告邱進益及庚○○）及警察（上次與
      我同作證之警察，即指己○○）三人一起回來，警察要求
      我作證，說死者被別人打的，警察說他有急救。我說不要
      害我，我又沒看到，所以我拒絕作證。二位年輕的被告和
      警察在旁邊小聲講話，我不清其內容為何，不知道警察為
      何要求作証死者是被別人打的（上訴卷二第一九頁筆錄）
      一情。核與壬○○亦曾於本院前上訴審結証：聽附近住家
      說警察有打人（上訴卷一第一九八頁筆錄）一語，及嗣辛○○前揭遺書上所載「…就把他拉走要回去派出所，走沒
      多遠就是陳屍地點，他們就又打了起來，當時我在收攤，
      乙○○又走回來說他們在前面又打了起來，死者被叫阿和
      的警員打，又過肩摔倒在地，當時死者昏了過去，阿和警
      員當時有幫死者做急救，可是就是救不起來，就叫救護車
      送去醫院，…」均相一致。且於第二現場地面復採集被害
      人之血跡，足認在第二現場尚有肢體衝突，方會有被害人
      血跡遺留現場。而如前所述，本案於第二現場既已排除被
      害人遭所謂之不知名遊客毆打；警員己○○亦証述未見庚○○、邱進益則去派出所請求支援及被告乙○○未再與被
      害人之肢體接觸等情，而排除各被告及他人與被害人之接
      觸，則僅餘己○○與被害人於該第二現場仍有推扯之肢體
      衝突，可堪採認。
    (四)參以証人己○○經至內政部警政署刑事警察局為測謊鑑定
      ，於測前會談否認案發當天將陳李樺過肩摔，經先以熟悉
      測試法，檢測受測人之圖譜生理反應情形正常並讓其熟悉
      測試流程後，再以區域比對法測試。經採數據分析法比對
      ，分析測試結果，受測人己○○對沒有把他(陳李樺)過肩
      摔之問題呈不實反應，此有該局鑑定資料表、鑑定說明書
      、測謊圖譜分析量化表等在卷可稽。並佐以如卷附照片所
      示，被害人之前額、鼻尖、下唇、下巴均有明顯擦挫傷，
      且均係集中臉面正中央突出位置，顯係因臉正面與地面接
      觸，而非係遭徒手毆打所致，核與被害人業已酒醉，如遭
      員警推摔，未如常人反應，致臉部直接碰觸地面造成傷情
      較為接近，此與法務部法醫研究所復函說明：過肩摔一個
      已明顯酒醉而意識混亂的人，當然有可能失手造成臉部及
      胸部的擦挫傷（該所九十九年六月十七日法醫理窮000000
      00006號函）相符。且被告乙○○高齡七十七歲，被害人
      年僅廿九歲，身高一六九公分，依照片顯示身強體壯，復
      又酒後具蠻力，二人互毆，衡情自是年長之乙○○屈居下
      風，況如其他証人所証，本案被告乙○○自始即處於被打
      之狀況，甚且跌倒地上遭腳踹，則其縱有還手，恐亦無機
      會將被害人打如前開所示之傷情，而本案証人，如前所述
      ，復均証稱被害人無跌倒地上或於警察帶離前，顏面有何
      傷情，是足認被告前開傷情，非被告乙○○肇致。
    (五)至本案被害人雖係因頭部遭外在力量加諸，致硬膜下出血
      ，經送醫急救無效死亡，然如法務部法醫研究所九十九年
      五月十日法醫理字第0990001660號函復說明：「一般人用
      力徒手揮拳於他人頭臉部，有可能引起硬膜下出血及蜘蛛
      膜下腔出血。死者陳李樺死亡時之酒精濃度高達621mg/dL
      ，一般對不喝酒的人已是致死濃度，且也會加強中樞神經
      系統形成的傷害，所以其腦膜出血很快就造成死亡。」則
      如被害人是在第一現場遭重擊頭部，則依前開法醫研究所
      函示，以其酒醉情形，應很快在當場即出現狀況，不致還
      能與警員步行至第二現場，並端坐護欄。是被害人既係於
      第二現場再遭員警推摔頭部碰觸水泥地面，則其死亡即與
      被告乙○○無涉。
八、綜上所述，本案被告乙○○於第一現場係先遭被害人毆打，
    繼而推踹在地，要無公訴人所指先行徒手甩打陳李樺臉部左
    側，或繼而於其子邱進益與友人庚○○架住被害人時，再行
    痛毆被害人頭部之事實；另被告庚○○則係於被害人與被告
    乙○○發生衡突後才到在第一現場場，亦無事証証明其有與
    邱進益各架住被害人任乙○○毆打之情；且如前述，被告係
    於第二現場再遭警員己○○推摔，致頭部碰觸地面，繼而昏
    死，乃本案公訴人起訴被告共同傷害致死，即乏事証。原審
    未詳為調查勾稽，遽認被告二人與邱進益共同傷害被害人致
    死，採証認事，容有未洽。被告二人上訴否認犯行，乃有理
    由，自應由本院撤銷改判，並為二人被訴傷害致死均無罪之
    諭知，以免冤抑。
九、末按「依檢察官公訴事實，被告除遭起訴之罪嫌外，與該罪
    嫌犯行具有實質上一罪關係之犯行，自亦在起訴範圍內，前
    者如為無罪判決，仍應就後者審判，二者即無審判不可分關
    係可言，而應於主文為分別諭知。」（最高法院九十六年度
    台上字第一一六一號判決意旨參照）。茲本案檢察官係以被
    告涉犯共同傷害致死罪嫌起訴，則傷害部分之犯行，當亦在
    起訴範圍內，此觀之起訴書所載犯罪事實自明。又本案傷害
    部分，被告庚○○既不在場，而被告乙○○縱於遭被害人毆
    打時有還手，姑不論其是否符正當防衛，因本案被害人當場
    死亡，公訴人即依公訴罪處理，被害人家屬均未提告訴，而
    依刑法第一百八十七條規定，傷害罪須告訴乃論，本案起訴
    效力所及之傷害部分既未經告訴，自應就被告本案此部分被
    訴傷害部分，另為不受理之諭知。
十、據上論斷，應依刑事訴訟法第三百六十九條第一項前段、第
    三百六十四條、第三百零一條第一項、第三百零三條第三款
    ，判決如主文。
本案經檢察官李叔芬到庭執行職務。
中    華    民    國   九十九   年   八   月   十八   日
            刑事第四庭    審判長法  官   陳筱珮
                                法  官   孫惠琳
                                法  官   陳玉雲
以上正本證明與原本無異。
如不服本判決，應於收受送達後10日內向本院提出上訴書狀，其
未敘述上訴之理由者並得於提起上訴後10日內向本院補提理由書
（均須按他造當事人之人數附繕本）「切勿逕送上級法院」。
                                書記官   陳思云
中    華    民    國    99    年    8     月    24    日

司法院資訊處製作；財團法人民間司法改革基金會備份。
